臺灣高等法院民事判決
109年度重上字第909號
上  訴  人  張秋華
            官振弘
            官詩詠
共      同
訴訟代理人  蔡晴羽律師
            林煜騰律師
被  上訴人  官大淳
訴訟代理人  吳永鴻律師
上列當事人間請求分割共有物事件，上訴人對於中華民國109年9
月30日臺灣臺北地方法院109年度重訴字第369號第一審判決提起
上訴，本院於110年3月3日言詞辯論終結，判決如下：
    主      文
上訴駁回。
第二審訴訟費用由上訴人負擔。
    事實及理由
一、被上訴人主張：如原審判決附表（下稱附表）一所示之不動
    產（下稱系爭不動產），為伊與弟即訴外人官大明於民國69
    年間共同出資購買，並登記為伊等共有，應有部分各為2分
    之1，嗣官大明於84年4月1日死亡，上訴人因繼承登記取得
    官大明就系爭不動產應有部分，兩造應有部分如附表二所示
    ，系爭不動產並無不能分割或有不分割協議之情事，兩造無
    法達成協議分割，自得訴請分割。又系爭不動產其建物面積
    約29坪，無獨立對外出入口，若採原物分割，各共有人分得
    面積甚小，無法獨立維持原居住用途，影響系爭不動產經濟
    利用價值，並衍生金錢補償問題，應認變價分割後將所得價
    金按兩造應有部分比例分配，為最適切之分割方案等語。爰
    依民法第823條第1項、第824 條第1項、第2項之規定，求為
    命變價分割系爭不動產，所得價金按附表二比例分配之判決
    。原審判決變價分割系爭不動產，所得價金按附表二比例分
    配。上訴人不服，提起上訴。被上訴人並答辯聲明：上訴駁
    回。
二、上訴人則以：系爭不動產為官大明於68年間單獨出資購買，
    官大明因協助被上訴人申辦移民，始將系爭不動產所有權應
    有部分2分之1（下稱系爭應有部分）借名登記於被上訴人名
    下，以供其移民之財力證明，系爭不動產之權狀及印鑑章均
    由伊等保留至今，被上訴人亦未提出異議，其僅為系爭不動
    產之出名人，非實質上所有權人，對於系爭不動產並無處分
    權可資行使，無權請求分割等語，資為抗辯。並上訴聲明：
    ㈠原判決廢棄；㈡被上訴人在第一審之訴駁回。
三、查，系爭不動產登記為兩造共有，兩造應有部分如附表二所
    示，兩造無法協議分割系爭不動產之事實，為兩造所不爭執
    （見本院卷第185頁），並有土地建物查詢資料可據（見原
    審卷㈠第15、21、23頁），堪信為真實。
四、被上訴人依民法第823條第1項、第824 條第2項之規定，請
    求分割系爭不動產，是否有據?若有，以採行何種分割方式
    為適當?
　㈠被上訴人訴請請求分割系爭不動產，是否有據?
　⒈按各共有人，除法令另有規定外，得隨時請求分割共有物。
    但因物之使用目的不能分割或契約訂有不分割之期限者，不
    在此限，民法第823 條第1 項定有明文。次按提起分割共有
    物之訴，參與分割之當事人，以共有人為限。請求分割之共
    有物，如為不動產，共有人之應有部分各為若干，悉以土地
    登記簿登記者為準（最高法院67年台上字第3131號判例意旨
    參照）。而法院裁判分割共有物，性質上為共有人間應有部
    分之交換，自屬處分行為，以處分權之存在為前提，而有處
    分權之共有人及其應有部分，即以土地及建物登記簿上所記
    載者為準，是法院應依土地登記簿上記載各共有人之應有部
    分裁判分割共有物。共有人或第三人縱對土地登記簿上記載
    之共有人或應有部分有所爭執，而另以訴訟處理，該訴訟之
    法律關係並非分割共有物訴訟所據之先決問題（最高法院10
    1 年度台抗字第224號、103 年度台抗字第96號裁定意旨參 
     照）。    
  ⒉查，系爭不動產登記為兩造共有，兩造應有部分如附表二所
    示，已如前述，是兩造均為就系爭不動產有處分權之共有人
    ；又系爭不動產為鋼筋混凝土造7層之第3 層建物，且係供
    通常居住使用，建物總面積為95.37平方公尺（見原審卷㈠第
    107 頁），並無依法或依其使用目的不能分割情事，且上訴
    人亦未舉證兩造間有何不分割期限之約定（見本院卷第82、
    182頁），足見系爭不動產無民法第823條第1項但書之情形
    。然因兩造就分割方式無法達成協議，故被上訴人就屬兩造
    共有之系爭不動產，依同條項之規定訴請法院分割系爭不動
    產，即屬正當。
　⒊上訴人雖舉買賣契約、收據、統一發票收執聯、利息收據及
    最高法院 69 年台上字第 1134 號 判例意旨為據，抗辯系
    爭不動產為官大明於68年間單獨出資購買，伊等現仍保有系
    爭不動產之權狀及繳納買賣價金證明，被上訴人僅為系爭應
    有部分之出名人，非實質所有權人，對於系爭不動產並無處
    分權可資行使，無權請求分割云云；惟查：
　⑴被上訴人是否為有權請求分割之共有人及其應有部分範圍，
    應以土地、建物登記謄本之記載為準，上訴人縱對土地及建
    物登記簿上記載之共有人即被上訴人權利有所爭執，亦應另
    以訴訟處理，有如前述；則被上訴人既登記為系爭應有部分
    之所有權人，即為就系爭不動產有處分權之共有人，其訴請
    分割系爭不動產，自非無憑。又觀諸最高法院 69 年台上字
    第 1134 號判例意旨係略以：「法院裁判分割共有物而以原
    物分配於各共有人時，係使共有關係變更為單獨所有，其性
    質為共有人間應有部分之交換，自屬處分行為，如係變賣共
    有物而以價金分配於共有人，即係以處分共有物為分割之方
    法，均以共有人之處分權存在為前提，如果共有人就共有物
    並無處分權可資行使，法院即無從基此為裁判分割。本件被
    上訴人之被繼承人某甲及某乙死亡後，被上訴人迄未辦理繼
    承登記，依民法第759條規定，自不得處分該應有部分，上
    訴人未先行或同時請求被上訴人辦理繼承登記，逕訴請分割
    共有物，自有未當」等語，是前開判例意旨係以未辦理繼承
    登記之繼承人，未先行或同時請求辦理繼承登記，逕訴請分
    割共有物，認其就共有物並無處分權可資行使，依民法第75
    9條規定，不得處分該應有部分，核與本件被上訴人已登記
    為系爭應有部分所有權人，就系爭應有部分並非無處分權可
    資行使之情形，顯然不同，自不得比附援引。
　⑵況觀諸前開買賣契約、收據、統一發票收執聯，其上之「買
    主」、「訂約人」、「買受人」欄，均載明為被上訴人及官
    大明（見原審卷㈠第347、353、361至373頁），利息收據之
    繳款戶名及債務清償證明書之借款人，並僅為被上訴人一人
    （見原審卷㈠第375至415頁）；又經原審當庭勘驗前開統一
    發票收執聯，其中日期為68年4月16日（定金及第1期房屋款
    ）、68年7月3日（第2期房屋款）、68年8月22日（第3期房
    屋款）、68年10月15日（第4期房屋款）、68年11月24日（
    第5期房屋款）、69年1月16日（第6期房屋款）、69年3月10
    日（第7期房屋款、變更設計追加款）之部分（見原審卷㈠第
    361至367頁），於「買受人」欄係依序記載官大淳、官大明
    ，其上關於「官大淳」之姓名、摘要、數量、單價、總價及
    合計新臺幣數字等部分，均係以黑筆書寫，「官大明」之姓
    名則另以藍筆書寫（見原審卷㈠第540頁），而依內政部移民
    署函覆之官大明入出境資料，可見官大明有自68年5月18日
    至68年8月25日，及自68年10月12日至69年2月2日等期間出
    境之情形（見原審卷㈠第531頁），是日期為68年7月3日、68
    年8月22日、68年10月15日、68年11月24日、69年1月16日之
    買賣價金繳付事宜，因官大明不在國內，且依前開統一發票
    收執聯記載之順序、筆墨，堪認前開房屋款、變更設計追加
    款之繳納，應係被上訴人所為，足見被上訴人確有繳付系爭
    不動產買賣價金之情。而被上訴人與官大明為至親，被上訴
    人出國後，官大明與其家人即上訴人居住於系爭不動產，被
    上訴人委由上訴人全權保管系爭不動產之權狀及繳納買賣價
    金證明，且由官大明、上訴人繳納相關稅費，並不違常情，
    自不得僅因前開文書、單據與相關稅費，係由官大明、上訴
    人保管及繳納，即謂系爭不動產為官大明單獨出資購買；故
    上訴人抗辯被上訴人僅為系爭應有部分之出名人，對於系爭
    不動產並無處分權可資行使，無權請求分割，並不可取。
　⑶又上訴人抗辯被上訴人僅為系爭應有部分之出名人，非實質
    所有權人，對於系爭不動產並無處分權可資行使，無權請求
    分割，既屬無據，業如前陳；則就上訴人依借名登記之法律
    關係，所為之主張是否已罹於時效及兩造就此所為之論述，
    本院即不再予審究，附此敘明。　　
　⒋綜上，系爭不動產為兩造共有，且兩造間就系爭不動產無不
    能分割之協議，亦無因物之使用目的致不能分割情形，故被
    上訴人本於系爭不動產共有人地位，訴請法院裁判分割系爭
    不動產，核屬有據。至上訴人抗辯被上訴人僅為系爭應有部
    分之出名登記人，非實質所有權人，對於系爭不動產並無處
    分權可資行使，無權請求分割云云，尚不可取。是上訴人雖
    聲請就買賣契約書與被上訴人參加婚禮時之簽名為筆跡鑑定
    ，及聲請對陳秋華為當事人詢問，欲證明系爭應有部分係借
    名登記為被上訴人所有云云；惟系爭不動產現登記為兩造共
    有，被上訴人有權訴請分割系爭不動產，已如前述，核無為
    前開鑑定及對陳秋華為當事人詢問之必要。 　
  ㈡系爭不動產以採行何種分割方式為適當?
　⒈按共有物之分割，依共有人協議之方法行之；分割之方法不
    能協議決定，或於協議決定後因消滅時效完成經共有人拒絕
    履行者，法院得因任何共有人之請求，命為下列之分配：⑴
    以原物分配於各共有人。但各共有人均受原物之分配顯有困
    難者，得將原物分配於部分共有人；⑵原物分配顯有困難時
    ，得變賣共有物，以價金分配於各共有人；或以原物之一部
    分分配於各共有人，他部分變賣，以價金分配於各共有人，
    民法第824 條第1 項、第2 項定有明文。又法院定共有物分
    割之方法，固可由法院自由裁量，惟應斟酌各共有人之意願
    、利害關係、共有物之性質、分割前使用狀況、分割後各部
    分所得利用之價值及經濟效用、全體共有人利益等有關情狀
    ，於符合公平經濟原則下，為適當之決定。 
  ⒉查，系爭不動產為鋼筋混凝土造7層之第3 層建物，係供通常
    居住使用，建物總面積為95.37平方公尺（如前述），且僅
    有1門牌號碼及出入口，為兩造所不爭執，且兩造同意如予
    以分割，則以變價分割（見本院卷第184頁）；是依系爭不
    動產之面積及使用型態，若原物分割由各共有人分別取得部
    分建物範圍，將因建物過於細分，及部分共有人無獨立出入
    通道，而有損於建物經濟價值，非適宜之分割方式。本院審
    酌系爭不動產之性質、使用狀況、當事人意願及共有人利益
    等一切情狀，若採變價分割之方式，屆時可經由良性公平競
    價之結果，使系爭不動產之市場價值極大化，各共有人能分
    配之金額增加，反較有利各共有人，兩造亦可單獨或集資於
    變賣時參與買受，對各共有人亦無不利益，因認系爭不動產
    以變賣並按兩造如附表二所示應有部分比例分配價金之方式
    ，予以分割，最為適當公允。　　　 
五、從而，被上訴人依民法第823條第1項、第824 條第1項、第2
    項規定，請求分割系爭不動產，為有理由。本院審酌系爭不
    動產之性質、使用狀況、當事人意願及共有人利益等一切情
    狀，認應採變價方式分割，並將所得價金按兩造如附表二所
    示比例分配。原審所為變價分割之判決，核無違誤。上訴意
    旨仍執前詞指摘原判決不當，求予廢棄改判，為無理由，應
    予駁回。　　
六、又本件事證已臻明確，兩造其餘之攻擊或防禦方法及所用之
    證據，經本院斟酌後，認為均不足以影響本判決之結果，爰
    不逐一論列，附此敘明。
七、據上論結，本件上訴為無理由，依民事訴訟法第449條第1項
    、第78條、第85條第1項前段，判決如主文。
中　　華　　民　　國　　110 　年　　3 　　月　　17　　日
              民事第十四庭  
                  審判長法  官  蔡和憲
                        法  官  湯千慧 
                        法  官  邱靜琪 
正本係照原本作成。
如不服本判決，應於收受送達後20日內向本院提出上訴書狀，其
未表明上訴理由者，應於提出上訴後20日內向本院補提理由書狀
（均須按他造當事人之人數附繕本）上訴時應提出委任律師或具
有律師資格之人之委任狀；委任有律師資格者，另應附具律師資
格證書及釋明委任人與受任人有民事訴訟法第466 條之1第1項但
書或第2項所定關係之釋明文書影本。如委任律師提起上訴者，
應一併繳納上訴審裁判費。
中　　華　　民　　國　　110 　年　　3 　　月　　17　　日

                        書記官  張淨卿